【裁判字號】    94,訴,582
【裁判日期】    950309
【裁判案由】    贈與稅
【裁判全文】
臺中高等行政法院判決
                                     94年度訴字第00582號
                              .
原      告  甲○○○
被      告  財政部臺灣省中區國稅局
代  表  人  乙○○
訴訟代理人  丙○○
上列當事人間因贈與稅事件，原告不服財政部中華民國94年8月
26日台財訴字第09400302340號訴願決定，提起行政訴訟。本院
判決如下︰
    主  文
原告之訴駁回。
訴訟費用由原告負擔。
    事  實
一、事實概要：
    緣被告於民國（下同）88年度個案調查訴外人王朝曦綜合所
    得稅時，查獲原告於84至88年間將現金新台幣（下同）6,25
    0,000元、5,500,000元、12,684,000元、2,050,000元及8,0
    50,000元轉存入其子王朝生、王勝弘、女王蕙樺、侄子王朝
    曦、侄女王惠美及王佳惠等人銀行定期存款帳戶，涉有贈與
    情事，已超過各該年度贈與稅免稅額，而未依遺產及贈與稅
    法規定辦理贈與稅申報，乃核定原告84至88年度贈與總額分
    別為6,250,000元、5,500,000元、12,684,000元、2,050,00
    0元及8,050,000元，應納稅額549,500元、417,000元、2,16
    9,680元、51,000元及927,500元，並依遺產及贈與稅法第44
    條規定，按核定應納稅額處1倍之罰鍰分別為549,500元、41
    7,000元、2,169,600元、51,000元及927,500元（計至百元
    ）。原告不服，循序提起行政訴訟，經本院91年度訴字第56
    3號判決將關於84年、86年度部分之訴願決定及原處分（復
    查決定）均撤銷，由被告另為適法之處分，其餘之訴駁回。
    原告仍表不服，提起上訴，經最高行政法院94年度判字第26
    3號判決上訴駁回。嗣被告依前開本院判決撤銷意旨重核復
    查決定，追減84年度贈與總額2,000,000元、罰鍰306,500元
    及86年度贈與總額4,500,000元、罰鍰1,214,000元。原告猶
    未甘服，提起訴願遭駁回，遂提起本件行政訴訟。
二、兩造聲明：
    (一)原告聲明求為判決：
      1.訴願決定及原處分（包括94年5月16日中區國稅二法字
        第0940016808號贈與稅及罰鍰事件重核復查決定書、應
        退稅額更正註銷單及復查決定）關於84、86年度部份均
        撤銷。
      2.訴訟費用由被告負擔。
    (二)被告聲明求為判決：原告之訴駁回。
三、兩造陳述：
    (一)原告主張：
      1.按本件84、86年度贈與稅及罰鍰，經大院判決撤銷原處
        分後，原處分業因撤銷而不存在，回復至處分前之狀態
        ，被告就此部分並未提起上訴，應即開始重新處分及復
        查決定而不為，竟延至94年5月16日始作出復查決定及
        應退稅額更正註銷單之行政處分，依稅捐稽徵法第21條
        第1項第3款之規定，84、86年度贈與稅及罰鍰，自申報
        期間屆滿之翌日起算，均已逾7年之核課期間，故本件
        贈與稅及罰鍰，即不得再另作贈與稅及罰鍰金額之重核
        、退稅、更正註銷及重新核發稅單等處分，而應依法核
        發「已逾核課期間免稅證明書」，將84、86年度贈與稅
        及罰鍰一併註銷，並將已繳之稅額、滯納金等加計利息
        予以發還。惟被告竟作出84、86年度贈與稅重核復查決
        定書及應退稅額更正註銷單之行政處分，顯然違背程序
        正義。又被告應將該贈與稅及罰鍰事件重新所作之處分
        ，先對原告為送達後，必待原告有表示不服，並依稅捐
        稽徵法第35條第1項規定申請復查時，始得以行政處分
        再作復查決定，惟被告將應退稅額更正註銷單及重核復
        查決定同時送達原告，致原告對應退稅額更正註銷單之
        處分無法申請復查，亦違背正當行政程序。次按稅捐稽
        徵法第35條第1項規定之「申請復查程序」，與同法條
        第4項規定之「復查決定程序」，為兩種不同之行政救
        濟程序，其先後之程序有別，不容混淆，惟被告竟將此
        一事實上之「重新處分」行為，與所謂「復查決定」二
        者合而為一，將重核處分及復查決定2種不同程序，越
        過申請復查程序，以作成所謂「重核復查決定書」之方
        式，已違反前開稅捐稽徵法第21條之規定，有剝奪原告
        行政救濟程序申請復查權利之違法。
      2.就大院91年度訴字563號判決觀之，可見該判決所審理
        之中心在原處分卷，所稱之原處分（復查決定）即為原
        處分（含復查決定）之意，該判決稱原處分核課原告贈
        與稅，此原處分就是原處分，方有核課之作為，此原處
        分並非復查決定。原處分既被撤銷失效，且已逾7年核
        課期間，被告又如何能作重核復查決定？
      3.次按「納稅義務人對稅捐稽徵機關之復查決定，如有不
        服，得依法提起訴願及行政訴訟，若未踐行復查程序，
        而逕行提起訴願及行政訴訟，即非法所許」、「申請復
        查為提起訴願以前必先踐行之程序，若不經過復查而逕
        行提起訴願暨行政訴訟，即為法所不許」最高行政法院
        著有73年度判字第1565號判例、79年度判字第529號判
        例。被告不依稅捐稽徵法第35條第1項規定重為處分，
        使原告有申請復查機會，而以行政處分作成重核復查決
        定，即以行政處分權變更法定救濟程序，致剝奪人民依
        法申請復查之基本權利。
      4.本件經原告上訴最高行政法院，雖經該院判決上訴駁回
        ，惟原告已提起再審，刻正審理中。按本案全部各筆資
        金為同一借用「人頭」定期存款，為同一連續分散利息
        所得之概括信託行為，全部事實均不可分割，應俟再審
        判決確定後，視判決結果再作一併重新處理，以免事件
        趨於複雜，徒增訟累。若再審判決獲准，則全部課徵贈
        與稅及罰鍰，將獲得免予課徵處罰或重新計算之結果，
        被告就本件84、86年度所作追減贈與稅總額及罰鍰之處
        分及復查決定已無必要。又行政處分於法定救濟期間經
        過後，具有相當於行政訴訟所定再審事由且足以影響行
        政處分者，相對人或利害關係人得依行政程序法第128
        條第1項第3款規定，向行政機關申請撤銷，亦應斟酌。
      5.依司法院釋字第420號解釋、遺產及贈與稅法第4條第2
        項、民法第406條、稅捐稽徵法第1條之1之規定及財政
        部84年6月20日台財稅第000000000號、67年10月5日台
        財稅字第36742號函釋意旨，稅捐機關除須查明確屬無
        償贈與外，尚須查明雙方有贈與之意思合致為必要，因
        現金移轉行為固生物權移轉效果，惟其原因行為非僅限
        贈與，故關於租稅法上之無償贈與，仍應兼具當事人一
        方以自己之財產為無償給與他方之意思表示，及經他方
        允受而有贈與意思之合致時，始生效力，自難僅憑形式
        上之現金轉存親屬名下之行為，即謂成立贈與契約，而
        遽予核課贈與稅。又依最高行政法院75年度判字第681
        號判決要旨，關於是否有贈與事實，既為贈與稅債權發
        生之要件，應由主張權利發生之一造即稅捐稽徵機關負
        舉證責任。本件被告未經查明贈與要件並證明確屬無償
        贈與，竟引用財政部84年6月20日台財稅字第000000000
        號函，忽視上開規定意旨，將法律構成要件以不確定法
        律概念判斷，作為核課依據，適用法規顯有錯誤。
      6.稅務訴訟之舉證責任分配理論，與一般行政訴訟相同，
        即認為在事實不明之情況下，其不利益應歸屬於由該事
        實導出有利之法律效果之訴訟當事人負擔，行政訴訟法
        第136條準用民事訴訟法第277條規定，足資參考。又依
        最高行政法院75年度判字第681號判決要旨，亦明示有
        關稅捐請求權發生之事實由稅捐稽徵機關負客觀舉證責
        任。是以關於是否有贈與事實，既然為贈與稅債權發生
        之要件，理應由主張權利發生之一造即被告負舉證責任
        。本件被告既未查明確屬無償贈與，亦無證明雙方有贈
        與意思之合致，竟對原告核課處罰贈與稅，與上開規定
        意旨不符。
      7.依最高行政法院88年度判字第3459號判決意旨，贈與須
        經受贈人允受始生贈與效力，如僅屬利用他人名義存款
        理財，即使有存款流向他人帳戶，但存（提）款均由本
        人擁有實際支配權，即不能據以視為贈與行為，因之原
        審判決有適用法規不當。本件原告雖以王朝生等人名義
        辦理定期存款，惟王朝生等人完全未參與存（提）款之
        行為，被告自不得排除行政訴訟法第136條準用民事訴
        訟法第277條規定，以規避舉證責任。
      8.被告一方面享有稅法賦予之龐大司法權，竟怠為注意當
        事人有利及不利之情形；另一方面置原告主張之定存係
        由訴外人王巫玉蘭、王廖碧菊及原告等3人運用理財所
        為，其筆跡尚待鑑定比對，及定存名義人無支配使用、
        處分權等有利之事實於不顧，就有關傳票、銀行存款條
        、存摺、匯款單證物之筆跡不加比對，抑且對銀行經理
        、承辦人亦不詢問求證，難謂被告已盡調查之能事，亦
        非可歸責於原告，均不符「舉證責任轉換」之條件，而
        今竟要將舉證責任轉換予原告負擔，而享有規避應負之
        舉證責任，顯係權利濫用，亦有違採證法則。
      9.依財政部81年8月16日台財稅第801253598號函頒訂之「
        稅捐稽徵法第48條之1進行調查之步驟及基準日認定原
        則」，關於贈與行為之調查基準日應以交查贈與稅簽收
        為準，經辦人員應於交查簽收當日立即進行贈與稅之函
        查、調卷、調閱相關資料或其他相同作為詳予記錄查考
        。上開原則為法規命令，基於財稅法定原則，自不得任
        意擴張解釋，是被告以所謂88年9月8日為調查基準日，
        應係指綜合所得稅之調查基準日，而非贈與行為之調查
        基準日，被告僅以最先作為之日為調查基準日，係斷章
        取義，明顯違反「各級稽徵機關處理違章漏稅及檢舉案
        件作業要點」第10點之規定，被告未依法行政，逾越機
        關分科（股）辦案權限，由專人獨攬，以綜合所得稅調
        查基準日擅自轉換為贈與行為之調查基準日，亦有違誠
        信原則，而為權利濫用，未盡保護人民合理之信賴。
      10.以銀行定期存款為贈與，須雙方互相意思表示合致外，
        尚須將該定期存款單依民法第603條、第761條第1項及
        第296條之規定，交付轉讓，始生定期存款所有權移轉
        之效力。而本件定期存款為原告利用王朝生等人名義所
        存，以分散利息所得，定期存款單及印鑑均由原告持有
        ，為定期存款債權占有人，有權提領該存款，依民法第
        310條第2款規定，銀行得主張有清償之效力（最高法院
        81年度台上字第1875號判決參照）。故贈與之生效，仍
        須受贈人實際占有、支配贈與物始符合要件。本件僅係
        借用王朝生等人名義為「人頭」辦理定存，以信託行為
        分散利息所得，規避綜合所得稅，不符無償給與之要件
        。次按已發生之利息債權，為獨立之債權，非民法第29
        5條第1項所謂之從屬債權，如債權之原本部分讓與，此
        項之利息債權應不因而隨同移轉於受讓人（最高法院71
        年度台上字第4215號判決參照）。被告僅以申報書影本
        之存在，以本金與利息表面推定有受贈之合意，並無探
        知其實質關係，亦有違法。又實行分散所得漏稅之手段
        ，必須將本金移轉到被借用者「人頭」帳戶內，此移轉
        之結果造成利息所得人名義改變，達到逃漏綜合所得稅
        之目的。而贈與雖亦有本金之交付，惟係以讓與財產為
        目的，除動產之移轉交付予他方外，尚得有贈與雙方之
        合意，被告僅就財產外觀上之移轉，而未就實質上財產
        支配使用及當事人主觀上之意思表示加以舉證，即率以
        定存名義人之利息所得業已申報為由，據為推定原告之
        贈與行為，其處分於法未合。況被告就核課贈與稅外並
        裁處罰鍰，如改以分散所得，則僅依法補徵綜合所得稅
        外，並依所得稅法第110條裁處漏報所得稅之罰鍰，兩
        者適用法令依據不同，其效果亦大相逕庭，被告實不得
        因原告資金大多以分散定存方式所受利息所得免稅，以
        分散所得核定得補徵之稅額較少，即推定為贈與，其未
        就是否有確屬無償贈與及合意，詳加調查舉證，即遽以
        核課贈與稅，顯有違反不當聯結禁止原則及比例原則。
        另被告於審核88年度綜合所得稅王朝曦個案時，已於復
        查決定書認定本金及利息為原告之夫王瑞發及原告之實
        質所有，自無所謂贈與問題，何以重複以贈與核課贈與
        稅及罰鍰？至於被告所援引最高法院62年度判字第127
        號判例，其與本件係以他人名義所存之定期存款，法律
        關係為以人頭分散所得者不同，自無適用之餘地。
      11.末按「當事人間另具有其他類似民法信託之法律關係而
        不成立贈與時，則不能即予課徵贈與稅」為最高法院79
        年度判字第2096號判決在案。本件係原告借用子侄輩名
        義為人頭辦理定存，目的以信託行為分散利息所得，規
        避綜合所得稅，人頭戶對各該定存款均無管理支配權利
        ，已如前述，依上開判決意旨，即不能謂有成立贈與，
        而該等行為自應依所得稅法第3條之4、信託法第39條第
        1項之規定，不得以人頭戶曾有申報所得稅之理由，推
        論為其與原告間存有贈與契約。縱認本件係消極信託而
        不具合法性，原告得主張依民法第113條規定信託法律
        行為無效，發生回復原狀，無核課贈與稅及罰鍰之問題
        存在（最高法院87年度台上字第2697號判決參照）；亦
        得適用修正遺產及贈與稅法第5條之2第5款之規定，因
        信託行為不成立、無效．．．委託人與受託人間亦不課
        徵贈與稅，此時原告已無申報之義務，自不符合同法第
        44條規定之處罰要件。
      12.原告於接受本件重核復查決定書暨應退稅額更正註銷單
        後，已於94年6月8日提起訴願，並經財政部於同年8月2
        6日為訴願駁回之決定，原告於同年10月29日以前尚在
        得提起行政訴訟之法定期間，被告所作「應退稅額更正
        註銷單」及「重核復查決定」均已進入行政訴訟之前置
        程序，尚未確定，亦無執行力，詎料被告明知本案已進
        入訴訟程序，竟於同年9月7日於財政部訴願決定前，將
        其所謂更正註銷應退稅額2筆，分別為84年56,661元及
        86年228,371元之支票寄予原告，在原告不知情下，由
        妯娌王巫玉蘭代收入帳，顯見被告欲以此作為影響訴訟
        結果，已違背依法行政原則，其片面退稅之行為不生效
        力，原告主張應將該退稅款予以退還，俟訴訟有結果後
        ，再依法另作處理，併予說明。
    (二)被告答辯：
      1.關於贈與總額部分：
        (1)本件原告於84年11月6日及86年5月15日存入王朝生帳
          戶2,000,000元及4,500,000元，嗣於87年11月6日及
          同年5月15日解約提領並轉存至本件同一相關案情之
          另案贈與人王廖碧菊及王林阿茹名下帳戶，有原告於
          訴訟中提示之定期存款流程說明、泛亞銀行活期（儲
          蓄）存款取款憑條、該行活期（儲蓄）存款存入憑條
          、王朝生豐原信用合作社活期儲蓄存款交易明細表、
          該社跨行匯出匯款委託書及王林阿茹臺新國際商業銀
          行存款歷史交易明細查詢等影本可稽，又上開2筆存
          款係於本件調查基準日88年9月8日前解約提領並轉存
          ，依財政部72年3月1日台財稅第31299號函釋意旨，
          應免再計入本件贈與金額。另系爭2筆存款既經大院
          判決認定非屬贈與之標的，被告亦無足資認定有贈與
          事實之具體事證，乃將原核定84及86年度贈與總額分
          別追減2,000,000元及4,500,000元，並無不合。
        (2)參照財政部50年5月25日台財稅第3497號函釋規定，
          本件原復查決定既因行政訴訟判決撤銷，被告依照判
          決撤銷意旨就原核定贈與總額「重行查核」，此項重
          行查核即係踐行另一「復查」程序，故所作之「重核
          復查決定」處分已屬另一新處分，原告對此項新處分
          如仍有不服，本得逕依法提起訴願及行政訴訟，並未
          影響其行政救濟之權利，原告所訴顯係誤解。
      2.關於罰鍰部分：本件經重核復查決定84及86年度贈與總
        額應分別追減2,000,000元及4,500,000元已如前述，重
        行核算漏稅額243,000元及955,640元，按漏稅額處1倍
        罰鍰243,000元及955,600元，原處罰鍰549,500元及2,
        169,600元分別追減306,500元及1,214,000元，並無違
        誤。
    理  由
一、原告經合法通知，未於言詞辯論期日到場，核無民事訴訟法
    第386條各款所列情形之一，爰依被告之聲請，由其一造辯
    論而為判決。
二、按「關於納稅義務人不服稽徵機關核定之所得額及應納稅額
    者，依法申請復查及提起訴願，經訴願決定『原處分撤銷發
    還原處分之稽徵機關重行查核課徵』者，納稅義務人對於稽
    徵機關重行核課之稅額如仍有不服時，應如何申請行政救濟
    一節。查訴願決定『原處分撒銷』，係指撤銷復查決定之處
    分而言，復查決定既因訴願決定而撤銷，則原處分之稽徵機
    關應依照訴願決定意旨就原核定之所得額及應納稅額『重行
    查核』，此項重行查核即係踐行另一『復查』程序，故所作
    之『復查決定』處分已屬另一新處分，訴願人對此項新處分
    如仍有不服，得逕依法提起訴願及行政訴訟。」業據財政部
    50年5月25日台財稅發第03497號函釋在案。
三、本件被告於88年度個案調查訴外人王朝曦綜合所得稅時，查
    獲原告於84至88年間將現金新台幣（下同）6,250,000元、5
    ,500,000 元、12,684,000元、2,050,000元及8,050,000元
    轉存入其子王朝生、王勝弘、女王蕙樺、侄子王朝曦、侄女
    王惠美及王佳惠等人銀行定期存款帳戶，涉有贈與情事，已
    超過各該年度贈與稅免稅額，而未依遺產及贈與稅法規定辦
    理贈與稅申報，乃核定原告84至88年度贈與總額分別為6,25
    0,000元、5,500,000元、12,684,000元、2,050,000元及8,0
    50,000元，應納稅額549,500元、417,000元、2,169,680元
    、51,000元及927,500元，並依遺產及贈與稅法第44條規定
    ，按核定應納稅額處1倍之罰鍰分別為549,500元、417,000
    元、2,169,600元、51,000元及927,500元（計至百元）。
    原告不服，循序提起行政訴訟，經本院91年度訴字第563號
    判決將關於84年、86年度部分之訴願決定及原處分（復查決
    定）均撤銷，由被告另為適法之處分，其餘之訴駁回。原告
    仍表不服，提起上訴，經最高行政法院94年度判字第263號
    判決上訴駁回。嗣被告依前開本院判決撤銷意旨重核復查決
    定，追減84年度贈與總額2,000,000元、罰鍰306,500元及86
    年度贈與總額4,500,000元、罰鍰1,214,000元。原告猶未甘
    服，循序提起本件訴訟，為如事實欄所載之主張。經查：
    (一)原告不服被告91年1月29日中區國稅法字第0910003785號
      復查決定，循序提起訴願及行政訴訟，案經本院以91年11
      月28日91年度訴字第563號判決，將關於84、86年度部分
      之訴願決定及原處分（復查決定）均撤銷，囑由被告另為
      適法之處分。被告依本院判決意旨：「其中84年11月6日
      原告存入泛亞商業銀行豐原分行王朝生帳戶2,000,000元
      及86年5月15日存入豐原信用合作社王朝生帳戶4,500,000
      元部分．．．此部分自難認係贈與．．．原處分遽認係贈
      與，尚嫌欠洽。」重核復查決定以，上開2筆存款於本件
      調查基準日88 年9月8日前即解約提領並轉存，依財政部
      72年3月1日台財稅第31299號函釋意旨，應免再計入本件
      贈與金額，又無足資認定有贈與事實之具體事證為由，追
      減84年度贈與總額2,000,000元及86年度贈與總額4,500,
      000元。該重核復查決定自係已全部依撤銷意旨，為有利
      於原告之決定，原告即不得對其有利之處分，再行提起訴
      願及行政訴訟。原告雖訴稱重核與復查為兩個不同之行政
      救濟程序，其先後之程序有別，不容混淆不清，被告竟將
      重核及復查決定二種不同之程序合併以「重核復查決定書
      」處理，不合法定主義原則，與正當行政程序違背，有剝
      奪原告行政救濟程序權利之違法等語。惟按被告依本院判
      決撤銷意旨，就原核定84、86年度部分之贈與總額重行另
      為適法之處分，所作之「復查決定」處分已屬另一新處分
      ，原告對此項新處分如仍有不服，參照前開財政部函釋意
      旨，自得逕依法提起訴願及行政訴訟，並未影響其行政救
      濟之權利，至其訴願及行政訴訟，是否有無理由，係屬另
      一問題，原告所訴顯有誤解。又本院上揭判決主文已載明
      「訴願決定及原處分（復查決定）關於84、86年度部分均
      撤銷」，是本院所撤銷之原處分即係指復查決定而言，被
      告核定原告84、86年度應納贈與稅額及科處罰鍰之處分並
      未撤銷，原告訴稱該原處分業因撤銷而不存在，被告於94
      年5月16日始作出重核復查決定，已逾7年之核課期間，自
      無足採。
    (二)被告所作重核復查決定，係對外足以發生一定法律效果之
      另一新行政處分，已如前述。至於應退稅額更正註銷單，
      僅係被告依重核復查決定結果，重新計算應退稅額，並通
      知原告領取之單據，並未損及原告權益，亦未創設新法律
      效果，自非行政處分。原告另對非屬行政處分之應退稅額
      更正註銷單提起訴訟，自非法之所許，應予駁回。
    (三)按「原處分或決定之執行，除法律別有規定外，不因提起
      行政訴訟而停止。」、「原處分或決定經判決撤銷後，機
      關須重為處分或決定者，應依判決意旨為之。」行政訴訟
      法第116條第1項、第216條第1項分別定有明文。本件被告
      於本院為91年度訴字第563號判決，並經最高行政法院於
      94年2月25日以94年度判字第263號判決駁回原告上訴後，
      即依本院判決意旨於94年5月16日為重核復查決定，自無
      不合。原告雖已對上述最高行政法院判決提起再審，惟亦
      無礙原處分之執行，原告訴稱被告應待再審判決確定後，
      再為本件之重核復查決定，亦無可採。
四、綜上所述，被告依本院判決撤銷意旨，所為追減84年度贈與
    總額2,000,000元、罰鍰306,500元及86年度贈與總額4,500,
    000、罰鍰1,214,000元之原處分（重核復查決定）核無違誤
    。訴願決定予以維持，亦無不合。原告聲明求為撤銷為無理
    由。又原84、86年度之復查決定，已被本院91年度訴字第56
    3號判決撤銷而不存在；應退稅額更正註銷單並非行政處分
    ，已如前述，原告亦訴請撤銷，為無理由，均應併予駁回。
    原告其餘主張事由，與本判決結果無影響，已無庸逐一審論
    ，併予敘明。
據上論結，本件原告之訴為無理由，爰依行政訴訟法第218條、
第195條第1項後段、第98條第3項前段、民事訴訟法第385條第1
項前段判決如主文。
中    華    民    國    95    年    3     月    9     日
                第二庭審判長法  官  王  茂  修
                            法  官  莊  金  昌
                            法  官  王  德  麟
以上正本證明與原本無異。
如不服本判決，應於判決送達後20日內向本院提出上訴書狀，其
未表明上訴理由者，應於提起上訴後20日內向本院提出上訴理由
書（須依對造人數附具繕本）；如於本判決宣示或公告後送達前
提起上訴者，應於判決送達後20日內補提上訴理由書（須附繕本
）。未表明上訴理由者，逕以裁定駁回。提起上訴應預繳送達用
雙掛號郵票390元（34元及5元郵票各10份）。
中    華    民    國    95    年    3     月    9     日
                            書記官  詹  靜  宜


司法院資訊處製作；財團法人民間司法改革基金會備份。
